臺灣臺北地方法院刑事判決　　　　　　　100年度訴字第490號
公　訴　人　臺灣臺北地方法院檢察署檢察官
被　　　告　周碧蓮
上列被告因違反森林法等案件，經檢察官提起公訴（99年度偵續
字第1038號），因被告於準備程序中就被訴事實為有罪之陳述，
本院合議庭裁定由受命法官獨任進行簡式審判程序，判決如下：
    主  文
周碧蓮僱使他人竊取森林主產物，為搬運贓物，使用車輛，處有
期徒刑陸月，併科罰金新臺幣玖仟元，有期徒刑如易科罰金，罰
金如易服勞役，均以新臺幣壹仟元折算壹日。緩刑貳年。
    事  實
一、周碧蓮意圖為自己不法之所有，於民國99年5、6月間之某日
    ，僱用某真實姓名、年籍均不詳之成年工人，獨自駕駛貨車
    （無證據證明周碧蓮在場共同實施或在場參與分擔實施犯罪
    ）前往屬於中華民國所有之非保安林，且為行政院農業委員
    會林務局所管理，位於烏來事業區第11林班地內之座落新北
    市○○區○○段第2地號之土地，竊取其上因前此颱風造成
    邊坡土方下滑、崩塌而因此倒伏之樟樹根株（即樹頭，材積
    共計0.9立方公尺、重量900公斤，原木山價新臺幣〈下同〉
    4,500元），並將之搬運（起訴書贅載「鋸斷」，業經蒞庭
    檢察官更正）至其位於新北市○○區○○里○○路45號（座
    落於新北市○○區○○段第3號地號）之住處前之空地上，
    並以帆布覆蓋藏放，而竊取得逞。嗣因林務局於99年7月29
    日某時接獲檢舉，遂指派技術士高建章會同警員到場查訪，
    因而得悉上情。
二、案經林務局訴由新北市政府警察局新店分局報告臺灣臺北地
    方法院檢察署檢察官偵查起訴。
    理  由
一、本件被告周碧蓮所犯係死刑、無期徒刑或最輕本刑為3年以
    上有期徒刑或高等法院管轄第一審案件以外之罪，其於準備
    程序期日就被訴事實為有罪之陳述，經受命法官告知被告簡
    式審判程序之旨，並聽取公訴人及被告之意見後，本院依刑
    事訴訟法第273條之1第1項規定裁定以簡式審判程序加以審
    理，是依刑事訴訟法第273條之2規定，本件之證據調查，不
    受同法第159條第1項、第161條之1、第161條之3、第163條
    之1及第164條至第170條規定之限制，合先敘明。
二、前揭事實業據被告於本院準備程序及審理中坦承不諱，並經
    證人即林務局新竹林區管理處烏來工作站林政主辦劉景國於
    警詢及偵訊、林務局新竹林區管理處烏來工作站巡查人員高
    建章於偵訊中證述明確（參見99年度偵字第22717號偵查卷
    〈下稱偵查卷〉第6頁至第7頁，99年度偵續字第1038號偵查
    卷〈下稱偵續卷〉第37頁至第38頁、第26頁至第29頁），並
    有新北市○○區○○段第3地號之土地建物查詢資料、國有
    林林產物價金查定書（盜伐木）、林產物價金查定表、森林
    被害告訴書、照片26幀、烏來工作站孝義西坑段盜伐樟木案
    正射影像圖、行政院農業委員會林務局新竹林區管理處96
    年11月12日竹治字第0962221237號函及附件、憑證黏存單、
    統一發票、估價單及地磅單、100年5月22日竹授烏政字第10
    02392795號函、100年5月30日竹政字第1002105532號函、竹
    政字第1002211763號函、新北市新店地政事務所100年5月24
    日新北店地資字第1000008433號函及所附之烏來區○○段2
    、3地號等2筆土地之地籍圖公務用謄本、新北市政府農業局
    100年6月9日北農山字第1000583926號函、行政院農業委員
    會林務局100年6月20日林企字第1001612504號函、行政院農
    業委員會林業試驗所100年6月22日農林試營字第1000004519
    號函、行政院86年7月31日臺86農30824號函核定，臺灣省政
    府86年10月8日86府農水字第168867號公告、臺灣省政府85
    年3月6日85府農水字第12314號公告、行政院85年1月13日臺
    85農01335號函各1份（見偵查卷第10頁、第12頁至第22頁，
    偵續卷第39頁至第48頁，本院卷第10頁至第11頁、第13頁、
    第24頁至第36頁）在卷可稽，足認被告上揭自白應與事實相
    符。綜上，本件事證明確，被告犯行應堪認定，自應依法論
    科。
三、論罪科刑之理由：
  (一)按森林法上所稱「森林主產物」，依森林法第3條及行政院
    農業委員會訂定之國有林產物處分規則第3條等規定，係指
    林地內生立、枯損、倒伏之竹木及餘留之根株、殘材，故竊
    取林地內枯倒之竹木，應論以竊取森林主產物罪，而不能論
    以普通刑法上之竊盜罪名（最高法院82年度台上字第1633號
    判決意旨參照）。次按森林法第15條第3項規定：「國有林
    產物之種類、處分方式與條件、林產物採取、搬運、轉讓、
    繳費及其他應遵行事項之處分規則，由中央主管機關定之」
    ，行政院農業委員會因之據以訂定發布「國有林林產物處分
    規則」，其第3條第1款明定：「主產物：指生立、枯損、倒
    伏之竹木及殘留之根株、殘材」。是森林主產物，並不以附
    著於其生長之土地，仍為森林構成部分者為限，尚包括已與
    其所生長之土地分離，而留在林地之倒伏竹、木、餘留殘竹
    等。至其與所生長土地分離之原因，究係出於自然力或人為
    所造成，均非所問（最高法院92年11月11日第17次刑事庭會
    議決議、93年台上字第860號判例意旨參照）。末按刑法分
    則或刑法特別法中規定之結夥2人或3人以上之犯罪，應以在
    場共同實施或在場參與分擔實施犯罪之人為限，不包括同謀
    共同正犯在內（最高法院76年台上字第7210號判例意旨參照
    ）。
  (二)本案被告周碧蓮所竊取之樟樹根株，係倒伏於新北市○○區
    ○○段第2地號土地，該土地係國有，位於烏來事業區第11
    林班地內，並經公告為山坡地，並未編入保安林，有上揭森
    林被害告訴書、行政院農業委員會林務局新竹林區管理處
    100年5月30日竹政字第1002105532號函、新北市政府農業局
    100年6月9日北農山字第1000583926號函及行政院農業委員
    會林務局100年6月20日林企字第1001612504號函附卷可佐，
    被告於國有林地內竊取倒伏之樟樹根株，參諸前揭法律規定
    及判決要旨，自係竊取森林主產物，應依森林法之規定論處
    。核被告僱用不知情之某成年工人，獨自在國有林地上竊取
    上開屬於森林主產物之樟樹根株，為搬運贓物，並使用車輛
    之所為，係犯森林法第52條第1項第4款、第6款之僱使他人
    竊取森林主產物而為搬運贓物，使用車輛罪。而森林法第52
    條第1項所列各款為加重條件，並非獨立之罪名，竊取森林
    副產物，如兼具數款加重條件時，因竊取行為祇有一個，仍
    僅成立一罪。再依卷內事證，並無證據證明被告與其所僱用
    之成年工人在場共同實施或在場參與分擔實施本件竊取森林
    主產物犯行，依上揭最高法院判例意旨，被告自未構成森林
    法第52條第1項第4款之結夥2人以上犯竊取森林主產物之罪
    ，附此敘明。至檢察官起訴書認被告係以一行為犯森林法第
    52條第1項之加重竊取森林主產物罪及刑法第320條第1項之
    竊盜罪，應從一重之森林法第52條第1項論處。惟森林法係
    刑法之特別法，依據特別法優於普通法之法理，應優先適用
    森林法之規定，不另論以刑法之竊盜罪。起訴意旨此部分所
    認，尚有誤會。
  (三)被告利用不知情之某成年工人，駕駛貨車至上揭國有林地竊
    取、搬運樟樹根株之行為，係間接正犯。
  (四)爰審酌被告無前科紀錄，此有臺灣高等法院被告前案紀錄表
    1 份在卷可佐，素行尚佳；欲不勞而獲，僱使他人竊取國家
    重要森林資源，並以車輛運輸贓物，侵害國家之財產法益；
    並衡酌所竊取樟樹根株之價值，犯罪所生之危害；國小畢業
    之智識程度，家庭經濟勉持之生活狀況；犯後已知坦承，與
    告訴人已成立調解並已賠償告訴人，告訴代理人亦當庭表示
    告訴人願意寬宥被告，此有本院100年7月25日準備程序筆錄
    及100年度司北調字第899號侵權行為損害賠償事件調解筆錄
    各1份（見本院卷第45頁背面、第67頁）在卷可佐等一切情
    狀，量處如主文所示之刑，並諭知易科罰金之折算標準。
  (五)又犯森林法第52條第1項之加重竊取森林主產物罪，應併科
    贓額2倍以上5倍以下之罰金，此參該法條之規定自明。而其
    贓額之計算，又以原木山價為準，並不以交易價格之「市價
    」為準（最高法院81年度台上字第1758號判決意旨參照）。
    本件被告竊取之樟樹根株，材積共計0.9立方公尺、重量900
    公斤，原木山價4,500元，有前揭國有林林產物價金查定書
    （盜伐木）及森林被害告訴書各1份在卷為憑。又本案遭竊
    之樟樹根株業由告訴人取回，此亦經證人高建章於偵查中證
    述明確（參見偵續卷第28頁）。再森林法於87年5月27日修
    正時，相關罰金之條文均已修正為以新臺幣為罰金之單位，
    雖同法第52條未予明示，仍規定「併科贓額二倍以上五倍以
    下罰金」，惟同法之罰金條文既已經全部修正為以新臺幣為
    貨幣單位，解釋上該條文之貨幣單位應與其他條文相同，故
    應於贓額新臺幣4,500元之2至5倍間併科處罰金。本院審酌
    被告上述犯案情節，依森林法第52條第1項規定，認應予併
    科其贓額2倍之罰金，即新臺幣9,000元，並諭知罰金如易服
    勞役之折算標準。
  (六)又被告僱用不知情之某成年工人至上揭林地搬運樟樹根株所
    使用之貨車，無證據證明為被告所有，依法自不得宣告沒收
    ，附此敘明。
四、末查，被告前未曾受有期徒刑以上刑之宣告，有上揭臺灣高
    等法院被告前案紀錄表在卷足徵，雖因一時失慮致罹刑典，
    惟已與告訴人成立調解，業如前述，告訴代理人當庭表示告
    訴人願意寬宥被告（見本院100年7月25日準備程序筆錄第2
    頁即本院卷第45頁背面），檢察官亦當庭表示同意對被告為
    緩刑之宣告（見本院100年7月25日審判筆錄第6頁即本院卷
    第57頁背面），信被告經此偵審程序及論罪科刑之教訓後，
    當知所警惕而無再犯之虞，本院認前開宣告之刑，以暫不執
    行為適當，併予宣告緩刑2年，以啟自新。
據上論斷，應依刑事訴訟法第273條之1第1項、第299條第1項前
段，森林法第52條第1項第4款、第6款，刑法第11條前段、第41
條第1項前段、第42條第3項、第74條第1項第1款，判決如主文。
本案經檢察官黃碧玉到庭執行職務。
中    華    民    國   100    年    8     月    8     日
                  臺灣臺北地方法院刑事第八庭
                              法  官    古瑞君
以上正本與原本無異。
如不服本判決應於收受送達後10日內向本院提出上訴書狀，並應
敘述具體理由；其未敘述上訴理由者，應於上訴期間屆滿後20日
內向本院補提理由書（均須按他造當事人之人數附繕本）「切勿
逕送上級法院」。
告訴人或被害人如對於本判決不服者，應具備理由請求檢察官上
訴，其上訴期間之計算係以檢察官收受判決正本之日期為準。
                              書記官  莊宜諳
中    華    民    國   100    年    8     月    8     日
附錄本案論罪科刑所犯法條：
森林法第52條
竊取森林主、副產物而有左列情形之一者，處 6 月以上 5 年以
下有期徒刑，併科贓額 2 倍以上 5 倍以下罰金：
一、於保安林犯之者。
二、依機關之委託或其他契約，有保護森林義務之人犯之者。
三、於行使林產採取權時犯之者。
四、結夥二人以上或僱使他人犯之者。
五、以贓物為原料，製造木炭、松節油、其他物品或培植菇類者
    。
六、為搬運贓物，使用牲口、船舶、車輛，或有搬運造材之設備
    者。
七、掘採、毀壞、燒燬或隱蔽根株，以圖罪跡之湮滅者。
八、以贓物燃料，使用於礦物之採取，精製石灰、磚瓦或其他物
    品之製造者。
前項未遂犯罰之。
第 1 項第 5 款所製物品，以贓物論，沒收之。